【裁判字號】    98,金,3
【裁判日期】    980911
【裁判案由】    侵權行為損害賠償
【裁判全文】
臺灣臺北地方法院民事判決                 98年度金字第3號
原      告  丙○
被      告  晶鼎股份有限公司(原金鼎期貨經紀股份有限公司)
法定代理人  己○○
            丁○○
訴訟代理人  潘玥竹律師
            孔繁琦律師
            顏維助律師
被      告  戊○○
上列當事人間因違反期貨交易法等案件，原告於刑事訴訟程序附
帶提起民事訴訟，請求侵權行為損害賠償事件，經本院刑事庭裁
定移送，本院於民國98年8月18日言詞辯論終結，判決如下：
    主  文
被告戊○○應給付原告新臺幣貳仟零柒拾捌萬零伍佰伍拾捌元，
及自民國九十八年一月十六日起至清償日止，按年息百分之五計
算之利息。
原告其餘之訴駁回。
訴訟費用由被告戊○○負擔。
本判決第一項於原告以新臺幣陸佰玖拾貳萬陸仟捌佰伍拾元或
等值之銀行可轉讓定期存單供擔保後，得假執行。
原告其餘假執行之聲請駁回。
    事實及理由
一、程序部分：
  (一)被告晶鼎股份有限公司（原金鼎期貨經紀股份有限公司，下
    稱晶鼎公司）法定代理人原為賴弘裕，嗣於訴訟繫屬後，經
    晶鼎公司於民國97年9月18日股東臨時會特別決議解散，並
    決議選任己○○、丁○○為清算人，變更後之清算人己○○
    、丁○○於97年11月28日提出書狀聲明承受訴訟（見卷一第
    128頁），核無不合，應予准許，合先敘明。
  (二)被告戊○○經合法通知，未於言詞辯論期日到庭，核無民事
    訴訟法第386條所列各款情形，爰依原告之聲請，由其一造
    辯論而為判決。
二、原告主張：被告戊○○於88年9月1日起，受僱於名稱變更前
    之金鼎期貨經紀股份有限公司（下稱金鼎期貨），其明知金
    鼎期貨並未向主管機關申請經營期貨經理業務，不得擅自經
    營期貨經理事業，為投資戶從事代客操作交易，但在公司主
    管之默許下，仍從事代客操作。伊於90年8月間，經友人介
    紹而認識戊○○，在戊○○之遊說下，於90年8月7日開戶投
    入資金（國內帳號為0000000，國外帳號為0000000）。嗣戊○○於91年下半年間，在主管同意下，推出「富者恆富」之
    投資專案。伊於93年2月間經由訴外人即金鼎期貨交易部副
    理劉覺介紹加入投資。詎戊○○因操作失利虧損，唯恐伊發
    現，乃偽造假對帳單，使伊陷於錯誤，誤以為獲利，持續加
    碼入金，共計入金總額為新臺幣（下同）29,510,000元。伊
    雖有出金8,729,442元，然仍虧損20,780,558元。上情經本
    院以95年度重訴字第138號刑事判決認定戊○○犯有期貨交
    易法第112條第5款非法經營期貨經理事業罪、行使偽造私文
    書罪、稅捐稽徵法第43條第1項教唆逃漏稅捐罪，處有期徒
    刑在案。又戊○○為金鼎期貨之受僱人，戊○○執行職務時
    ，故意不法侵害伊之權利，應對伊負侵權行為損害賠償責任
    ，僱用人金鼎期貨應依民法第188條第1項規定，與戊○○負
    連帶賠償責任等語。爰依民法第184條、第188條第1項規定
    ，請求被告連帶負侵權行為損害賠償責任。並聲明：(一)被告
    應連帶給付伊20,780,558元，及金鼎期貨自刑事附帶民事訴
    訟起訴狀繕本送達翌日起，戊○○自98年1月16日起，均至
    清償日止，按年息5%計算之利息。(二)願以現金或等值之銀行
    定期存單供擔保請准宣告假執行。
三、晶鼎公司則以：戊○○違反期貨交易法、偽造文書等行為之
    時間為94年10月間，而原告亦自承94年10月24日接獲桃園縣
    調查站通知渠帳戶只剩19餘萬元，繼經戊○○之告知而得知
    全情，原告卻遲至97年4月2日提起本件刑事附帶民事訴訟，
    已逾二年時效期間，原告之侵權行為損害賠償請求權已罹於
    消滅時效而告消滅。又原告係東吳大學企管系畢業，畢業後
    即先後任職金融業、投信銀行、券商，並領有證券營業員及
    期貨營業員執照，對於伊不得經營期貨經理事業即全權委託
    期貨交易業務（俗稱代客操作）不可能不知悉，原告不但自
    己入金委託戊○○代客操作，甚而介紹多人參加「富者恆富
    」專案，致受害人及損失金額擴大，伊認為原告與戊○○有
    共同背信伊。此外，原告並未舉證證明伊何以須就戊○○違
    反期貨交易法、偽造文書等行為負連帶賠償責任等語，資為
    抗辯。並聲明：(一)原告之訴駁回。(二)如受不利判決，願以現
    金或等值之銀行定期存單供擔保，請准宣告免為假執行。
四、戊○○經合法通知，未於言詞辯論期日到場，亦未提出任何
    書狀以為聲明或陳述。
五、兩造不爭執事項：
  (一)晶鼎公司係登記經營期貨經紀業務，依法其業務員不得為代
    客操作、向客戶保證獲利、分享利益，及利用他人帳戶從事
    期貨交易。戊○○自88年9月1日起至晶鼎公司擔任營業員，
    於94年7月31日離職。
  (二)本件戊○○有從事代客操作之行為，並為掩飾交易損失，即
    以偽造之期貨交易人買賣報告書抽換公司製作之真正買賣報
    告書寄發給原告等客戶，經原告訴由內政部警政署刑事警察
    局報請台北地檢署偵查後提起公訴，經本院刑事庭以95年度
    重訴字第138號判決「戊○○共同連續犯期貨交易法第112條
    第5款之非法經營期貨經理事業罪，處有期徒刑伍年；又共
    同連續犯行使偽造私文書罪，處有期徒刑捌月，減為有期徒
    刑肆月；又連續犯稅捐稽徵法第41條之逃漏稅捐罪，處有期
    徒刑壹年，減為有期徒刑陸月。應執行有期徒刑伍年陸月。
    扣案如附表壹所示之物均沒收。晶鼎股份有限公司因其業務
    員執行業務犯期貨交易法第116條第1款之非法受託從事期貨
    交易罪，科罰金新臺幣壹佰玖拾萬元，減為新臺幣玖拾伍萬
    元。」。現刑事案件上訴中。
  (三)又依據臺北地方法院檢察署94年度偵字第21780、21781號、
    95年度偵字第4148號、8122號、8123號、8124號、8125號、
    第12908號、第15319號起訴書中附表一所列戊○○為客戶操
    作虧損情形中編號二部分客戶為原告，加入日期為94年8月7
    日，入金總額為29,510,000元，出金總額為8,729,442元，
    虧損金額為20,780,558元。
  (四)行政院金融監督管理委員會於94年11月17日以晶鼎公司前業
    務員戊○○於晶鼎公司任職期間違法從事代客操作，向客戶
    保證獲利及分享利益、詐騙客戶開戶、挪用客戶資金及製作
    不實期貨交易紀錄等情事；該公司總經理乙○○未本誠實信
    用原則，忠實執行業務，致公司業務員長期舞弊，使交易人
    權益受到嚴重損害；內部稽核人員李淑華未確實執行其職務
    ，致內部稽核功能未能發揮，違反期貨商管理規則等法令，
    爰依期貨交易法第101條第1項規定，命令該公司解除乙○○
    、戊○○之職務及停止李淑華6個月業務之執行，及依同法
    第100條第1項第3款與第101條第1項後段規定，命令該公司
    自94年12月1日停止總公司及台南、嘉義分公司6個月全部之
    營業。
  (五)原告於94年11月4日刑事第1次調查筆錄中稱在94年10月24日
    發現被騙，故提起刑事告訴，當初以張國安、乙○○、甲○○、戊○○為被告，並於97年4月2日提起本件刑事附帶民事
    訴訟。
六、原告主張戊○○於91年下半年間，推出「富者恆富」投資專
    案，其於93年2月間經由劉覺介紹加入投資。詎戊○○因操
    作失利虧損，唯恐其發現，乃偽造假對帳單，虛構獲利假象
    ，致其陷於錯誤，陸續加碼入金，計受有損害20,780,558元
    之事實，業據原告提出客戶存摺明細表、期貨交易人買賣報
    告書等件為證，核與本院95年度重訴字第138號刑事判決（
    見附民卷第15-48頁，下稱138號刑事判決）相符，而戊○○
    已於相當時期受合法之通知，既未於言詞辯論期日到場爭執
    ，復未提出書狀作何有利於己之聲明或陳述，以供本院審酌
    ，依民事訴訟法第280條第3項、第1項之規定，視同自認。
    依上開之證據，堪認原告之主張為真實。從而，戊○○以背
    於善良風俗方法加損害於原告，則原告本於侵權行為之法律
    關係，請求戊○○給付20,780,558元，及自98年1月16日起
    至清償日止，按年息5%計算之利息，為有理由，應予准許。
七、原告另主張晶鼎公司應依民法第188條第1項規定，與戊○○
    負連帶賠償責任云云。惟查，
  (一)按受僱人因執行職務，不法侵害他人之權利者，由僱用人與
    行為人連帶負損害賠償責任。但選任受僱人及監督其職務之
    執行，已盡相當之注意或縱加以相當之注意而仍不免發生損
    害者，僱用人不負賠償責任，民法第188條第1項固定有明文
    。惟所謂受僱人因執行職務不法侵害他人之權利，不僅指受
    僱人因執行其所受命令或委託之職務自體，或執行該職務所
    必要之行為，不法侵害他人權利而言，即受僱人職務上予以
    機會之行為，及與執行職務之時間或處所有密切關係之行為
    ，在客觀上足認與其執行職務有關，而不法侵害他人之權利
    者，亦應包括在內，該等行為即令係受僱人為自己利益而為
    ，亦無不同。客戶交付印章、存摺予營業員，無論係為代辦
    股票交割，或包括代領股票及領取存款，既係於營業場所時
    間內為之，自不以能認與職務上之行為無關連。營業員趁機
    盜賣股票等行為，乃其職務所給予之機會，特別增加其危險
    性，且屬證券公司得預見並能預防之事項，應屬受僱人執行
    職務之範圍，惟證券公司能證明客戶知悉不得將印鑑、存摺
    交付營業員而仍交付者，則證券公司抗辯營業員所為係個人
    犯罪行為，與執行職務無關等語即為可採（最高法院90年度
    台上字第1235號判決意旨、臺灣高等法院暨所屬法院94年法
    律座談會民事類提案第3號研討結果意旨參考）。由此可知
    ，若因受害人之一定協力行為致提高受僱人利用職務予以機
    會而進行犯罪之風險，則應認係受僱人個人犯罪行為，與執
    行職務無關。
  (二)又按期貨商之業務員或其他從業人員，不得利用期貨交易人
    帳戶或名義為自己從事交易；期貨商之業務員除不得有期貨
    交易法第63條及期貨商管理規則第55所禁止之行為外，並不
    得代理他人開戶或從事期貨交易，期貨交易法第63條、期貨
    商負責人及業務員管理規則第16條第2項第11款分別定有明
    文。原告主張其經戊○○遊說下，參加金鼎期貨開發之「富
    者恆富」投資專案，將款項匯入開設之保證金專戶內，全權
    委由晶鼎公司代為操作。然保證金專戶係期貨交易人利用匯
    入金額從事高風險之期貨交易，且該專戶依前揭規定之說明
    ，應由期貨交易人自行決定所投入之金額、標的及進出場時
    間，不得全權委由業務員代為操作，此乃任何人投入期貨交
    易市場之人所應合理具備之投資常識，並明白記載於經原告
    確認之開戶相關文件說明中，有原告於90年8月7日所簽訂之
    期貨交易受託契約增補附件足稽（見卷一第367頁）。是原
    告在戊○○遊說下，提供資金供其代客操作之行為，而非基
    於本身對期貨行情認識，而指示營業員進行交易，戊○○之
    欺瞞原告入金供其操作，即係屬戊○○個人之犯罪行為。雖
    原告主張其不知「富者恆富」係戊○○代客操作，戊○○是
    說該投資專案公司會有操盤小組來作云云。然戊○○於上開
    刑事案件審理中明確證述：「富者恆富」計畫本身就是代客
    操作，其有向客戶說明是代客操作等語，有138號刑事判決
    第21頁足憑。加以原告係東吳大學企管系畢業，畢業後即先
    後任職金融業、投信銀行、券商（香港渣打銀行、信華財務
    顧問公司、台証資產管理投貫公司），並領有期貨營業員執
    照，對於晶鼎公司僅係期貨經紀商（即依客戶之指示下單買
    賣期貨，而收取手續費），不得經營期貨經理事業即全權委
    託期貨交易業務（俗稱代客操作），自當知之甚詳。而其復
    自承無自己下單，足徵原告確係委由戊○○代客操作至明。
    原告主張其不知係戊○○代客操作，以為是公司操盤小組來
    作云云，委不足採。是原告授權戊○○代客操作，原告之協
    力行為助長戊○○利用職務之便，以抽換對帳單手法遂行詐
    財之犯罪風險，揆諸前開說明，戊○○對原告之侵權行為，
    應屬其個人犯罪行為，尚難認屬執行職務之行為。是原告主
    張晶鼎公司應依民法第188條第1項規定，對戊○○侵權行為
    負連帶賠償責任云云，即無足採。
  (三)另按期貨商受託從事期貨交易，應於成交後即作成買賣報告
    書交付期貨交易人，並應於每月底編製對帳單分送各期貨交
    易人；買賣報告書應載明下列事項：1.帳號及戶名。2.成交
    日期。3.期貨交易所名稱。4.成交期貨種類、數量及交割月
    份。5.單價及總成交價格。6.賣出或買入。7.非沖銷或沖銷
    。8.所需保證金或權利金數額。9.應收或應付金額。10.交割
    幣別。11.佣金、手續費及其他費用。12.稅捐。13.其他主管機
    關所定事項，期貨交易法第68條、期貨商管理規則第39條第
    4項分別定有明文。查戊○○就買賣報告書部分，已於上揭
    刑事案件審理時證述，其都是抽換公司真帳單，換上假帳單
    ，公司並不知道，92年在外租屋後，都是在租屋處製作假帳
    單，租屋前則是在公司或家裡製作假買賣報告書，其所以要
    租屋，係因點陣式印表機列印時聲音很大，會讓公司知道其
    在製作假帳單等語（見138號刑事判決第59頁即附民卷第44
    頁），顯見買賣報告書係偽造，自無法課以晶鼎公司與原告
    間國內期貨經紀之相關義務。再觀諸戊○○偽造之期貨交易
    人買賣報告書，其上有支出及存入金額並未揭露、單項商品
    之買賣未有手續費與期貨交易稅之計算、買賣之沖銷明細與
    淨損額並未紀錄、未說明未沖銷明細與當日未平倉損以金額
    、且未平倉損益未記載台灣期貨交易所公布結算價即逕列未
    平倉損益值等情形（見卷一第319頁），形式上已欠缺買賣
    報告書之必要記載，縱各家期貨商買賣報告書記載之編排形
    式或有不同，然上開欠缺項目係法定應記載事項，屬於一般
    交易人望而即知不合理之瑕疵，原告具有相當金融知識，自
    應輕易發現買賣報告書係屬虛偽，且寄予原告之買賣報告書
    竟未曾虧損甚而獲利甚豐，亦與期貨投資市場經驗相違背，
    原告卻從未與晶鼎公司確認，致晶鼎公司無從發現戊○○抽
    換真實對帳單情事。況且原告授權戊○○代為操作期貨交易
    方式，本為法令所禁止，此亦為領有期貨營業員執照之原告
    所當知悉，是原告既無法舉證證明晶鼎公司同意戊○○代客
    操作期貨，則戊○○藉此機會對原告所為之侵權行為，係數
    其個人之犯罪行為，原告主張晶鼎公司應依民法第188條第1
    項規定，對戊○○侵權行為負連帶賠償責任云云，難謂有據
    。
  (四)原告主張晶鼎公司應依民法第188條第1項規定，對戊○○侵
    權行為負連帶賠償責任，既無理由，已述如上，則被告所為
    之時效抗辯，即無審認之必要。
八、綜上所述，原告依侵權行為之法律關係，請求戊○○給付20
    ,780,558 元，及自98年1月16日起至清償日止，按年息5%計
    算之利息，為有理由，應予准許。至原告依侵權行為之法律
    關係，請求晶鼎公司負連帶賠償責任部分，則為無理由，應
    予駁回。又原告陳明願供擔保，請求宣告假執行，關於其勝
    訴部分，核無不合，茲酌定相當之擔保金額，予以准許。至
    其敗訴部分既經駁回，則其假執行之聲請即失所附麗，應予
    駁回。
九、本件事證已臻明確，兩造其餘主張、陳述及證據，於結果之
    判斷均不生影響，爰不一一贅述，附此敘明。
十、據上論結，本件原告之訴為一部有理由，一部無理由，依民
    事訴訟法第385條第1項前段、第78條、第390條第2項，判決
    如主文。
中    華    民    國    98    年    9     月    11    日
                  民事第三庭    法  官  魏式瑜
以上正本係照原本作成
如對本判決上訴，須於判決送達後20日內向本院提出上訴狀
中    華    民    國    98    年    9     月    11    日
                                書記官  曾鈺馨


司法院資訊處製作；財團法人民間司法改革基金會備份。
